臺灣高雄地方法院刑事裁定　　　　　 100年度交聲字第1487號
原處分機關　高雄市政府交通局
異　議　人
即受處分人　鵬雲企業有限公司
法定代理人　王鵬
上列異議人即受處分人因違反道路交通管理處罰條例案件，對於
高雄市政府交通局中華民國100 年6 月13日所為高市交裁字第裁
32-B00000000號裁決聲明異議，本院裁定如下：
    主  文
原處分撤銷。
鵬雲企業有限公司不罰。
    理  由
一、異議意旨略以：異議人即受處分人鵬雲企業有限公司所有之
    車牌號碼719-HVW 重型機車於民國100 年5 月15日凌晨1 時
    40分許，經駕駛人凌明鴻駕駛行經高雄市○○路西側至三多
    路時，因有駕駛人駕駛汽車在道路上蛇行之違規情事而為警
    舉發，經高雄市政府交通局（下稱原處分機關）於100 年6
    月13日作成高市交裁字第裁32-B00000000號裁決，依違反道
    路交通管理處罰條例第43條第4 項規定，對車主即異議人處
    以吊扣汽車牌照3 個月之處分，惟異議人係以出租機車為業
    ，前開機車係駕駛人凌明鴻向異議人承租，期間自100 年5
    月14日下午6 時30分起，至100 年5 月17日晚間10時25分止
    ，異議人出租上開機車時，已據承租人提出合格之駕駛執照
    等證件，善盡監督注意之責，爰請求本院依法撤銷原裁決處
    分。
二、按汽車駕駛人，駕駛汽車有在道路上蛇行，或以其他危險方
    式駕車之情形者，處新臺幣6,000 元以上24,000元以下罰鍰
    ，並當場禁止其駕駛；汽車駕駛人有上開行為者，並吊扣該
    汽車牌照三個月，道路交通管理處罰條例第43條第1 項第1
    款、第4 項前段定有明文。又本條例之處罰，受舉發違反道
    路交通管理事件之受處罰人，認為受舉發之違規行為應歸責
    他人者，應於舉發違反道路交通管理事件通知單應到案日期
    前，檢附相關證據及應歸責人相關證明文件，向處罰機關告
    知應歸責人，處罰機關應即另行通知應歸責人到案依法處理
    。逾期未依規定辦理者，仍依本條例各該違反條款規定處罰
    ，同條例第85條第1 項復已明定。
三、經查：
  (一)本件異議人係依公司法登記設立，營業項目包含機車租售業
    務之公司，於100 年5 月14日下午6 時30分起，至100 年5
    月17日晚間10時25分止，將其所有之車牌號碼719-HVW 重型
    機車出租予凌明鴻，嗣因凌明鴻於100 年5 月15日凌晨1 時
    40分駕駛上開機車行經高雄市○○路西側至三多路時，因有
    駕駛人駕駛汽車在道路上蛇行之違規情事而為警舉發，嗣原
    處分機關於100 年6 月13日作成高市交裁字第裁32-B000000
    00號裁決，依違反道路交通管理處罰條例第43條第4 項規定
    ，對車主即異議人處以吊扣汽車牌照3 個月之處分等情，除
    據異議意旨陳明如上，並有營利事業登記證、公司及分公司
    基本資料查詢紀錄表、裁決書、舉發違反道路交通管理事件
    通知單、租賃切結書及附件凌明鴻之重型機車駕駛執照照本
    、健保卡影本在卷可稽，堪信為真。
  (二)前引道路交通管理處罰條例第43條第4 項規定，汽車駕駛人
    有同條第1 項第1 款、第2 款或前項行為者，並吊扣該汽車
    牌照3 個月；經受吊扣牌照之汽車再次提供為違反第1 項第
    1 款或前項行為者，沒入該汽車。而依該條項文義以觀，其
    吊扣汽車牌照之對象係「違規之汽車牌照」，並無違規汽車
    駕駛人應與汽車所有人為同一人始能吊扣汽車牌照之限制。
    考其立法目的，係慮及汽車所有人擁有支配管領汽車之權限
    ，對於汽車之使用方式、用途、供何人使用等，得加以篩選
    控制，非無擔保其汽車之使用者具備法定資格及駕駛行為合
    於交通管理規範之義務，否則無異縱容汽車所有人放任其所
    有之汽車供人恣意使用，徒增道路交通之風險，殊非事理之
    平。是以道路交通管理處罰條例第43條第1 項第1 款、第2
    款、第4 項規定「吊扣汽車牌照」之處分，係針對汽車所有
    人所為之特別規定，不得僅以汽車所有人已依道路交通管理
    處罰條例第85條第1 項規定指出汽車之實際使用人，遽認無
    道路交通管理處罰條例第43條第1 項第1 款、第2 款、第4
    項規定之適用。
  (三)又人民違反法律上之義務而應受行政罰之行為，法律無特別
    規定時，雖不以出於故意為必要，仍須以過失為其責任條件
    。但應受行政罰之行為，僅須違反禁止規定或作為義務，而
    不以發生損害或危險為其要件者，推定為有過失，於行為人
    不能舉證證明自己無過失時，即應受處罰，司法院大法官會
    議著有釋字第275 號解釋可資參照。前開吊扣汽車牌照之特
    別規定，既屬違反行政義務之處罰，未排除行政罰法第7 條
    第1 項「違反行政法上義務之行為非出於故意或過失者，不
    予處罰」，及道路交通管理處罰條例第85條第4 項推定過失
    等規定之適用；故汽車所有人，一方面，固得藉由舉證證明
    其無故意及過失而免罰（臺灣高等法院暨所屬法院98年法律
    座談會刑事類提案第21號參照）；另依前開行政罰法第7 條
    第1 項所規定之「違反行政法上義務之行為非出於故意或過
    失者，不予處罰」之文義以觀，汽車所有人之違反行政法上
    義務之行為，是否出於故意或過失，依舉證原則，自應由為
    處分之機關負舉證之責。
  (四)本件原處分機關對異議人為前開裁決之處分，係以道路交通
    管理處罰條例第43條第4 項規定為其依據，然依其條文意旨
    ，既無關於汽車所有人就駕駛人之違規情事應負無過失或連
    帶責任之規定，揆諸前開說明，其處罰之成立自應以汽車所
    有人就該違規事實之發生有故意或過失之歸責事由，始足當
    之。然異議人係以經營車輛租賃之業者，依其營業性質及對
    象，原係針對不特定社會大眾提供租借車輛服務，就承租人
    駕駛資格及能力之監督，充其量僅能於交車時，就是否領有
    監理機關核發之合格駕駛執照等為一般性之注意，就車輛交
    付後，承租人是否交由他人駕駛，或駕駛人進行駕駛作為時
    所面對各種具體或偶發狀況，有無因故意或過失而違規之風
    險，顯難課予預見及防止之義務。依異議人提出之上開機車
    租賃切結書既約明：「借車人願遵守交通法規安全法（駕）
    駛，並不得…本切結書在歸還機車之後（發現）於出借期間
    ，如發生任何法律問題、交通違規…借用人必須負全部民刑
    事法律責任」等語（見本院卷第6 頁），復核閱並影印承租
    人即前開違規駕駛人之駕駛執照、健保卡等證件，堪認對承
    租人就租賃車輛之駕駛人之資格及使用上已盡相當之提醒及
    注意，異議人對實際駕駛人發生前述蛇行之違規，難認具預
    見可能性而負有防免義務，自難以就實際駕駛人之故意或過
    失違規行為負責。此外，本件既無其他積極事證可資認定異
    議人就實際駕駛人前開違規事實有何故意或過失情事，原處
    分機關亦未能舉出異議人就實際駕駛人前開之違規事實有故
    意或過失責任，尚難以道路交通管理處罰條例第43條第4 項
    規定，對異議人作成吊扣汽車牌照之處分。
四、綜上所述，本件異議人對於上揭租賃機車駕駛人違規之事實
    ，既欠缺故意或過失等責任條件，核與道路交通管理處罰條
    例第43條第4 項規定之處罰要件未合，原處分機關依上開規
    定，對異議人作成吊扣牌照3 個月之處分，尚有未洽。從而
    ，本件異議人之聲明異議，為有理由，應由本院將原處分撤
    銷，並為異議人不罰之諭知，以資適法。
五、據上論斷，應依道路交通事件處理辦法第19條前段，裁定如
    主文。
中    華    民    國   100    年    7     月    27    日
                    交通法庭    法  官  陳松檀
以上正本證明與原本無異。
如不服本裁定，應於送達後5日內，向本院提出抗告狀。
中    華    民    國   100    年    7     月    27    日
                                書記官  洪季杏